臺灣高等法院臺中分院刑事判決
111年度金上訴字第1245號
上  訴  人  
即  被  告  黃棕錡


上列上訴人即被告加重詐欺等案件，不服臺灣臺中地方法院110
年度金訴字第961號中華民國111年2月24日第一審刑事判決（起
訴案號：臺灣臺中地方檢察署109年度偵字第34973號），提起上
訴，本院判決如下：
    主  文
上訴駁回。
    事  實
一、黃棕錡於民國109年10月27日，加入姓名年籍均不詳而通訊
    軟體Telegram暱稱「君君」、「小小」與其他姓名年籍均不
    詳之成員所組成之詐欺集團（下稱本案詐欺集團。黃棕錡涉
    犯參與犯罪組織罪嫌部分，經原審不另為不受理判決確定，
    而非本院審理範圍），擔任向集團車手成員收取民眾受騙款
    項後轉交本案詐欺集團其他成員之收水工作。黃棕錡因而與
    「君君」、「小小」、孫以珊、本案詐欺集團其他姓名年籍
    均不詳之成員，共同基於意圖為自己不法所有，三人以上犯
    詐欺取財，以及掩飾、隱匿特定犯罪所得去向、所在之犯意
    聯絡，先由本案詐欺集團姓名年籍均不詳之機房成員數名，
    分別假冒酆碧如友人「美惠」、假冒楊柏林侄子「志鑫」名
    義，於109年11月1日17時28分、109年11月2日11時許，對附
    表所示之酆碧如、楊柏林等2人，各施以附表所示之詐術，
    致使酆碧如、楊柏林等2人，均陷於錯誤，各自將附表所示
    之新臺幣（下同）10萬元、5萬元、10萬元轉帳或匯入孫以
    珊向玉山銀行申設之帳戶（帳號：000-0000000000000）內
    ，而掩飾、隱匿附表各編號所示詐欺犯罪所得之去向及所在
    。本案詐欺集團待酆碧如、楊柏林等2人受騙匯款後，即由
    本案詐欺集團姓名年籍均不詳而自稱「劉柏昇」經理與LINE
    暱稱「姿婷」等成員於109年11月2日11時25分，指示集團車
    手成員孫以珊（涉嫌本案詐欺與洗錢部分，業經臺灣苗栗地
    方法院以110年度訴字第285號、第348號、第532號判處應執
    行有期徒刑10月，緩刑3年在案）將其上開帳戶內的款項予
    以提領出來，孫以珊因而於附表所示之提領時間與提領地點
    ，依「劉柏昇」經理與「姿婷」的指示，以臨櫃領款22萬元
    與操作ATM提領26,000元之方式，將酆碧如、楊柏林等2人受
    騙匯入孫以珊上開銀行帳戶內的款項，幾乎提領殆盡後，依
    指示駕車前往臺中市○○區○○路000號「豐安醫院」前。黃棕
    錡則依「君君」或「小小」的指示，於109年11月2日9時27
    分許，從嘉義火車站搭乘自強號火車至豐原火車站，然後步
    行至「豐安醫院」等候，並於同日中午12時4分許，在「豐
    安醫院」前，向孫以珊收取裝有現金246,000元的紙袋。黃
    棕錡取得孫以珊提領的詐欺贓款後，再依指示將該等款項攜
    至臺中市豐原區的中陽公園，將之轉交予本案詐欺集團某姓
    名年籍均不詳之男性成員，並取得該男子交付的報酬1,000
    元。嗣因孫以珊將其提領如附表所示246,000元轉交黃棕錡
    後，前往臺中市政府警察局豐原分局豐東派出所自首，經警
    偕同孫以珊佯裝欲再次交付款項予黃棕錡，而於同日15時許
    ，在臺中市○○區○○路000號「豐原好樂迪KTV」旁，當場逮捕
    黃棕錡，並扣得黃棕錡所有而供其與本案詐欺集團其他成員
    聯繫所用之iPhone行動電話1支（含門號0000000000號之SIM
    卡1張），始獲上情。
二、案經酆碧如、楊柏林訴由臺中市政府警察局豐原分局報告臺
    灣臺中地方檢察署檢察官偵查起訴。
    理  由
一、本院審理範圍之說明：
　　按新修正之刑事訴訟法第348條第2項規定：「對於判決之一
    部上訴者，其有關係之部分，視為亦已上訴。但有關係之部
    分為無罪、免訴或不受理者，不在此限」。因被告係就原審
    判決有罪部分提起上訴（被告被訴參與犯罪組織部分，經原
    審不另為不受理諭知部分，被告並無上訴利益，於刑事上訴
    理由狀亦未就此部分聲明不服），檢察官則未就原判決不另
    為不受理諭知部分提起上訴，依修正後刑事訴訟法第348條
    第2項但書之規定，其上訴效力自不及於原判決不另為不受
    理諭知之部分。
二、證據能力：
  ㈠以下援引上訴人即被告之自白，因非出於強暴、脅迫、利誘
    、詐欺、疲勞訊問或其他不正方法所取得，且被告亦未爭執
    其陳述之任意性（見本院卷第54頁至第55頁），又有其他事
    證足以補強被告之自白確屬真實可信，依刑事訴訟法第156
    條第1項之規定，應有證據能力。
　㈡按被告以外之人（包括證人、鑑定人、告訴人、被害人及共
    同被告等）於審判外之陳述雖不符刑事訴訟法第159條之1至
    之4等四條之規定，然經當事人於審判程序同意作為證據，
    法院審酌該言詞陳述或書面陳述作成時之情況，認為適當者
    ，亦得為證據；當事人、代理人或辯護人於法院調查證據時
    ，知有刑事訴訟法第159條第1項不得為證據之情形，而未於
    言詞辯論終結前聲明異議者，視為有前項之同意，同法第15
    9條之5定有明文。立法意旨在於傳聞證據未經當事人之反對
    詰問予以核實，原則上先予排除。惟若當事人已放棄反對詰
    問權，於審判程序中表明同意該等傳聞證據可作為證據；或
    於言詞辯論終結前未聲明異議，基於尊重當事人對傳聞證據
    之處分權，及證據資料愈豐富，愈有助於真實發見之理念，
    且強化言詞辯論主義，使訴訟程序得以順暢進行，上開傳聞
    證據應均具有證據能力，不以未具備刑事訴訟法第159條之1
    至第159條之4所定情形為限（最高法院104年度第3次刑事庭
    會議決議參照）。查本件以下所引用之被告以外之人於審判
    外之供述證據，因被告於本院準備程序中表示：同意有證據
    能力等語（見本院卷第55頁至第57頁），且於本院審判期日
    亦未聲明異議（見本院卷第71頁至第74頁），本院審酌上開
    供述證據資料製作時之情況，並無不當取供及證明力明顯過
    低之瑕疵，認以之作為證據應屬適當，揆諸前開規定，應認
    均具證據能力。
  ㈢至於本院以下援引之其餘非供述證據資料，因與犯罪事實具
    有關聯性，且為執法人員依法所取得，並無不得作為證據之
    事由，且檢察官與被告於本院審理期間對該等資料之證據能
    力，亦均不爭執，且其中關於刑事訴訟法第164條第2項規定
    ，證物如為文書部分，係屬證物範圍。該等可為證據之文書
    ，已經依法踐行調查證據之程序，即提示或告以要旨，自具
    有證據能力，併此敘明。
三、認定犯罪事實所憑證據與理由：　　
　　訊據被告對於上揭加重詐欺取財與洗錢等犯罪事實，於原審
    及本院審理時均坦承不諱（見原審卷第61頁、第89頁、第95
    頁至第96頁、本院卷第54頁、第75頁至第76頁），核與被告
    於警詢、偵查中陳述其案發當日向孫以珊收款經過（見偵查
    卷㈠第77頁至第85頁、第87頁至第95頁、第231頁至第234頁
    ）、證人即集團車手成員孫以珊之證述情節（見偵查卷㈠第3
    7頁至第53頁），大致相符，且經證人即告訴人酆碧如、楊
    柏林等2人於警詢證述其等受騙轉帳過程等內容明確（見偵
    查卷㈡第315頁至第317頁、第341頁至第347頁）。並有臺中
    市政府警察局豐原分局豐東派出所警員邱登郁於109年11月3
    日出具之職務報告（偵查卷㈠第33頁）。證人孫以珊自動提
    出供警方扣案的金融機構帳戶存摺與提款卡之扣押筆錄與扣
    押物品目錄表（偵查卷㈠第65頁至第73頁）、證人孫以珊所
    持行動電話與本案詐欺集團成員「劉柏昇」經理、「姿婷」
    之LINE對話截圖（偵查卷㈠第113頁至第115頁）、證人孫以
    珊提出供警扣押之金融機構帳戶存摺與提款卡翻拍照片（偵
    查卷㈠第145頁至第153頁）、證人孫以珊先後2次駕車前往轉
    交款項予被告的監視錄影畫面翻拍照片共16張（偵查卷㈠第1
    55頁至第167頁）、被告為警查獲照片2張（偵查卷㈠第169頁
    ）。被告為警扣得之行動電話的翻拍照片與手機內之通訊軟
    體telegram截圖（偵查卷㈠第175頁至第179頁）。證人孫以
    珊向玉山銀行申設帳戶之存摺內頁交易明細（偵查卷㈠第183
    頁至第187頁）。告訴人酆碧如報案之內政部警政署反詐騙
    諮詢專線紀錄表、新竹縣政府警察局竹東分局上坪派出所陳
    報單、受理各類案件紀錄表、受理刑事案件報案三聯單、受
    理詐騙帳戶通報警示簡便格式表、金融機構聯防機制通報單
    （偵查卷㈡第307頁至第313頁、第319頁至第323頁）。告訴
    人楊柏林報案之內政部警政署反詐騙諮詢專線紀錄表、臺北
    市政府警察局中山分局大直派出所陳報單、受（處）理案件
    證明單、受理各類案件紀錄表、受理詐騙帳戶通報警示簡便
    格式表（偵查卷㈡第329頁至第339頁）。告訴人酆碧如、楊
    柏林提出其等受騙匯款之匯款交易明細、存摺內頁匯款明細
    與匯款證明（偵查卷㈡第325頁至第327頁、第349頁）等資料
    附卷可稽，復有被告所有而供其與本案詐欺集團聯繫使用之
    iPhone行動電話1支（含門號0000000000號之SIM卡1張），
    足認被告前揭自白均核與事實相符。從而，本案事證明確，
    被告上揭共同加重詐欺取財、共同洗錢等犯行，均堪認定，
    應依法論科。
四、論罪科刑：　　
　㈠依被告與證人孫以珊、告訴人酆碧如、楊柏林之陳述情節，
    以及被告為警扣得之手機內通訊軟體telegram截圖（偵查卷
    ㈠第175頁至第177頁），可知本案詐欺集團除有被告擔任收
    水成員外，尚有擔任提領民眾受騙款項的車手成員孫以珊、
    聯繫車手成員孫以珊前往提領民眾受騙款項之「劉柏昇」經
    理、「姿婷」等成員，聯繫被告前往向孫以珊收取詐欺贓款
    的「君君」、「小小」，以及負責撥打電話向附表所示告訴
    人酆碧如、楊柏林施用詐術之機房成員，足認被告所屬本案
    詐欺集團成員人數已達3人以上。又刑法第339 條之4 第1 
    項之加重詐欺取財罪，法定本刑為1 年以上7 年以下有期徒
    刑之罪，屬洗錢防制法第3 條第1 款所規定之特定犯罪。故
    核被告所為，均係犯刑法第339條之4第1項第2款之三人以上
    共同詐欺取財罪、洗錢防制法第14條第1項之一般洗錢罪。
　㈡附表編號1所示之告訴人酆碧如，因遭本案詐欺集團成員施以
    詐術，致其基於單一受詐騙事由而接續轉帳或匯款10萬元、
    5萬元至孫以珊向玉山銀行申設之帳戶內，係基於同一詐欺
    犯意所為，各行為之獨立性極為薄弱，難以強行分開，應為
    數個舉動之接續施行，屬接續犯，而僅論以一罪。被告夥同
    本案詐欺集團其他成員就附表各編號所示之加重詐欺取財與
    洗錢犯行，雖利用不知情之孫以珊分次提領以轉交被告，因
    係於密接之時、地為之，且各侵害同一法益，應為數個舉動
    之接續施行，而均為接續犯。
　㈢被告就附表各編號所示之加重詐欺取財與洗錢犯行，與「君
    君」、「小小」、孫以珊、本案詐欺集團其他姓名年籍均不
    詳之成員之間，具有犯意聯絡與行為分擔，均應論以共同正
    犯。
　㈣按提供金融帳戶提款卡及密碼供他人使用（即俗稱之人頭帳
    戶），嗣後被害人雖匯入款項，然此時之金流仍屬透明易查
    ，尚未達到掩飾或隱匿特定犯罪所得之來源、去向及所在之
    金流斷點，惟若該款項遭提領後，即產生掩飾、隱匿之結果
    ，即屬洗錢既遂行為（最高法院110年度台上字第5900號刑
    事判決意旨參照）。查本案詐欺集團為順利詐取財物，並掩
    飾犯罪所得之去向與所在，始使用孫以珊申設之玉山銀行帳
    戶，收受附表所示告訴人酆碧如、楊柏林受騙款項，足認被
    告夥同本案詐欺集團其他成員所犯如附表各編號所示之加重
    詐欺取財與洗錢之犯行，各行為間均具有局部之同一性，而
    均為想像競合犯，各應依刑法第55條前段規定，從一重之加
    重詐欺取財罪處斷。
　㈤按刑法處罰之加重詐欺取財罪係侵害個人財產法益之犯罪，
    其罪數計算，依一般社會通念，應以被害人數、被害次數之
    多寡，決定其犯罪之罪數（最高法院108年度台上字第274號
    、第2281號刑事判決意旨參照）。被告所犯如附表所示共計
    2次加重詐欺取財犯行，侵害不同告訴人之財產法益，犯意
    個別，應予分論併罰。
　㈥按刑法第59條之酌量減輕其刑，必須犯罪另有特殊之原因與
    環境等等，在客觀上足以引起一般同情，認為即予宣告法定
    低度刑期尤嫌過重者，始有其適用（最高法院45年度台上字
    第1165號刑事判決參照）。又適用該條文酌量減輕其刑時，
    雖不排除審酌同法第57條各款所列之事由，惟其程度應達於
    客觀上足以引起同情，確可憫恕者，方屬相當（最高法院88
    年度台上字第4171號刑事判決可參）。經查，被告為本案犯
    行時，正值青壯，不思以正當途徑獲取財物，竟為如附表所
    示之犯行，被告擔任本案詐欺集團之收水工作，其犯罪之情
    狀，客觀上並無足以引起一般同情之情狀，尤其，近年詐欺
    集團猖獗，犯罪手法惡劣，嚴重破壞社會成員間之基本信賴
    關係，政府一再宣誓掃蕩詐騙犯罪之決心，而被告仍為本案
    犯行，實屬可責，倘遽予憫恕被告而依刑法第59條規定減輕
    其刑，除對其個人難收改過遷善之效，無法達到刑罰特別預
    防之目的外，亦易使其他實施詐欺取財之人心生投機、甘冒
    風險繼續犯之，無法達到刑罰一般預防之目的，衡諸社會一
    般人客觀標準，尚難謂有過重而情堪憫恕之情形，本院因而
    認被告並無適用刑法第59條規定之餘地，併此敘明。
五、原審判決認被告犯行，罪證明確，適用洗錢防制法第14條第
    1 項、刑法第11條前段、第28條、第339 條之4 第1 項第2 
    款、第55條前段、第38條第2項、第38條之1第1項、第3項、
    刑法施行法第1 條之1 第1 項等規定，爰依行為人之責任，
    審酌被告正值青壯之年，本應依循正途獲取穩定經濟收入，
    竟因圖謀非法所得，而投身詐欺集團之犯罪組織為前揭詐欺
    、洗錢之犯行，造成社會信任感危機，且損害告訴人楊柏林
    、酆碧如等之財產法益，其雖未直接撥打電話出言詐騙告訴
    人楊柏林、酆碧如，然所分擔收受共犯孫以珊提領詐欺所得
    之贓款後轉交上手之工作，其角色、犯罪分工非屬集團核心
    人員，然仍屬該詐騙集團不可或缺之角色，行為實值非難；
    復斟酌被告犯後均坦承犯行，堪認已有悔悟之心，及告訴人
    楊柏林、酆碧如所受損失程度，兼衡被告自陳之智識程度、
    家庭生活狀況（見原審卷第96頁）等一切情狀，分別量處如
    附表「原審判決主文」欄所示之刑，並定其應執行刑有期徒
    刑1年6月。並說明：⑴扣案之iPhone行動電話1支（含門號00
    00000000號SIM卡1張），為被告所有，且供被告與本案詐欺
    集團其他成員聯繫使用，業據被告於警詢供述明確（見偵查
    卷㈠第79頁、第89頁），堪認係供本案犯罪所用之物，應依
    刑法第38條第2項之規定，宣告沒收。⑵依被告於警詢時供稱
    ：我在本案的報酬是1,000元，是一名黑衣男子在中陽公園
    當場給我的等語（見偵查卷㈠第93頁），足見被告就附表所
    示犯行之犯罪所得為1,000元，上開犯罪所得雖未扣案，仍
    應依刑法第38條之1第1項前段、第3項規定，於其所犯各罪
    刑項下各宣告沒收其二分之一，即500元，並於全部或一部
    不能沒收或不宜執行沒收時，追徵其價額。至被告雖稱其當
    日自行支付車資500元，總共才賺500元等語（見偵查卷㈠第9
    3頁），惟參照刑法第38條之1立法意旨，犯罪所得不以純益
    為標準，縱屬成本亦應沒收。是被告陳稱自行支出之車資50
    0元，自不應扣除。核其採證、認事與用法，均無違誤或不
    當，量刑亦屬適當，未違比例、公平或罪刑相當等原則，應
    予維持。至於洗錢防制法第18條雖規定：「犯第14條之罪，
    其所移轉、變更、掩飾、隱匿、收受、取得、持有、使用之
    財物或財產上利益，沒收之」，惟考量被告僅係擔任向車手
    收取詐欺贓款後轉交其他成員之收水工作，聽命於「君君」
    、「小小」的指示，屬犯罪支配程度較低之邊緣角色，且被
    告收受的詐欺贓款已依指示而全數轉交予本案詐欺集團成員
    ，而僅領取1,000元報酬，若按被告收受如附表所示之金額
    ，對被告諭知沒收與追徵，顯有違比例而屬過苛，本院審酌
    被告的犯案情節、家庭經濟狀況非佳等情形，依刑法第38條
    之2 第2 項規定，認無宣告沒收與追徵之必要。被告以其已
    坦承犯行，應有刑法第59條適用為由，主張原審判決量刑過
    重，而提起上訴，為無理由，應予駁回。
據上論斷，應依刑事訴訟法第368條，判決如主文。
本案經檢察官柯學航提起公訴，檢察官陳燕瑩到庭執行職務。
中　　華　　民　　國　　111 　年　　7 　　月　　12　　日
        　　刑事第一庭    審判長法　官  江  德  千
　　　　　　　　　　　　　　    法　官  簡  源  希
　　　　　　　　　　　  　　　  法　官  高  增  泓     
以上正本證明與原本無異。     
如不服本判決應於收受送達後20日內向本院提出上訴書狀，其未
敘述上訴理由者，並得於提起上訴後20日內向本院補提理由書（
均須按他造當事人之人數附繕本）「切勿逕送上級法院」。因疫
情而遲誤不變期間，得向法院聲請回復原狀。

                                書記官  黃  美  珍
　　　　　　　　　　　　　　　　
中　　華　　民　　國　　111 　年　　7 　　月　　12　　日


附錄本判決論罪科刑法條全文：
刑法第339條之4
犯第339條詐欺罪而有下列情形之一者，處1年以上7年以下有期
徒刑，得併科1百萬元以下罰金：
一、冒用政府機關或公務員名義犯之。
二、三人以上共同犯之。
三、以廣播電視、電子通訊、網際網路或其他媒體等傳播工具，
    對公眾散佈而犯之。
前項之未遂犯罰之。

洗錢防制法第2條
本法所稱洗錢，指下列行為：
一、意圖掩飾或隱匿特定犯罪所得來源，或使他人逃避刑事追訴
    ，而移轉或變更特定犯罪所得。
二、掩飾或隱匿特定犯罪所得之本質、來源、去向、所在、所有
    權、處分權或其他權益者。
三、收受、持有或使用他人之特定犯罪所得。

洗錢防制法第14條
有第2條各款所列洗錢行為者，處7年以下有期徒刑，併科新臺幣
5百萬元以下罰金。
前項之未遂犯罰之。
前二項情形，不得科以超過其特定犯罪所定最重本刑之刑。
　

附表：
編號 告訴人 詐騙方式 匯款時間 匯款金額 (新臺幣) 提領時間 提領地點 提領金額 (新臺幣) 原審判決主文  1 酆碧如 本案詐欺集團某女性成員假冒酆碧如友人「美惠」名義，於109年11月1日17時28分許，撥打電話向酆碧如佯稱：因臨時急需用錢，要向酆碧如借貸應急云云，致使酆碧如誤認友人向其求助，致陷於錯誤，陸續於右列時間，將右列款項匯入孫以珊向玉山銀行申設之帳戶（帳號：000-0000000000000）。 109年11月2日上午9時40分 10萬元 109年11月2日上午11時46分 玉山銀行豐原分行（臺中市○○區○○路000號） 臨櫃提領22萬元、ATM提領2萬6千元，共計24萬6千元。 黃棕錡犯三人以上共同詐欺取財罪，處有期徒刑壹年貳月。扣案之iPhone行動電話壹支（含門號0000000000號SIM卡1張）沒收。未扣案之犯罪所得新臺幣伍佰元沒收，於全部或一部不能沒收或不宜執行沒收時，追徵其價額。    109年11月2日上午9時42分 5萬元      2 楊柏林 本案詐欺集團某男性成員假冒楊柏侄子「志鑫」名義，於109年11月2日11時許，撥打電話向楊柏林佯稱：臨時需要錢周轉，請借貸10萬元，隔日即會歸還云云，致使楊柏林誤認親戚向其求助，致陷於錯誤，而於右列時間，將右列款項匯入孫以珊上開玉山銀行帳戶內。 109年11月2日上午11時 10萬元    黃棕錡犯三人以上共同詐欺取財罪，處有期徒刑壹年壹月。扣案之iPhone行動電話壹支（含門號0000000000號SIM卡1張）沒收。未扣案之犯罪所得新臺幣伍佰元沒收，於全部或一部不能沒收或不宜執行沒收時，追徵其價額。